【裁判字號】    98,聲判,7
【裁判日期】    981120
【裁判案由】    聲請交付審判
【裁判全文】
臺灣苗栗地方法院刑事裁定               98年度聲判字第7號
聲  請  人  乙○○
即  告訴人  丙○○○
共      同
訴訟代理人  陳淑芬律師
被      告  甲○○
            丁○○
上列聲請人即告訴人因告訴被告等過失致死案件，不服臺灣高等
法院臺中分院檢察署檢察長駁回再議之處分（98年度上聲議字第
1434號），聲請交付審判，本院裁定如下：
    主    文
聲請駁回。
    理    由
一、按告訴人不服上級法院檢察署檢察長或檢察總長認再議為無
    理由而駁回之處分者，得於接受處分書後10日內委任律師提
    出理由狀，向該管第一審法院聲請交付審判；法院認為交付
    審判之聲請不合法或無理由者，應駁回之，刑事訴訟法第25
    8 條之1 、第258 條之3 第2 項前段，分別定有明文。查本
    件聲請人即告訴人乙○○、丙○○○以被告甲○○、丁○○
    涉犯刑法過失致死罪嫌，向臺灣苗栗地方法院檢察署檢察官
    提出告訴，經該檢察署檢察官於民國97年12月22日以97年度
    偵字第4696號為不起訴處分，聲請人不服聲請再議，臺灣高
    等法院臺中分院檢察署檢察長於98年2 月10日以98年度上聲
    議字第322 號發回續行偵查；臺灣苗栗地方法院檢察署檢察
    官偵查後，再於98年6 月22日以98年度偵續字第16號為不起
    訴處分，聲請人不服再聲請再議，臺灣高等法院臺中分院檢
    察署檢察長於98年7 月17日以98年度上聲議字第1434號為駁
    回之處分，該處分書於98年7 月23日依法送達於告訴人乙○○、丙○○○，有上開臺灣高等法院臺中分院檢察署處分書
    、刑事交付審判聲請狀各1 份在卷可稽，並經本院依職權調
    取上開卷宗核閱無誤，是聲請人向本院聲請交付審判，程序
    上合於首揭法條規定，先予敘明。
二、聲請人聲請交付審判意旨略以：
  (一)臺灣苗栗地方法院檢察署98年度偵續字第16號不起訴處分與
    臺灣高等法院臺中分院檢察署98年度上聲議字第1434號處分
    之理由，均係以第1 次臺灣省竹苗區車輛行車事故鑑定委員
    會及臺灣省車輛行車事故覆議鑑定委員會之鑑定意見暨第2
    次臺灣省竹苗區車輛行車事故鑑定委員會、臺灣省車輛行車
    事故覆議鑑定委員會之鑑定意見為不起訴處分及處分之依據
    ，但上開鑑定就聲請人質疑之本件道路交通事故現場圖A 車
    （即死者胡志成所駕駛之車牌號碼0712-RV 號自用小客車）
    之煞車痕與現場照片所示不同，現場照片由南往北方向車道
    上有2 條煞車痕表示有2 部車同向行駛。再查，被告甲○○
    所駕駛之車牌號碼8592-MX 號自用小客車（下稱B 車）係左
    側受損其中左側後輪部分受損最嚴重，左側前門受損較輕，
    代表後輪附近受撞，撞後施力方向向前，且B 車左側前門夾
    住A 車前車牌之車牌裝飾框，且係裝飾框之右邊插入，反面
    朝著B 車之車身，故應係A 車與B 車係行駛同方向才會有的
    情形。再由被告丁○○於98年3 月25日偵查庭所述，他沒有
    辦法判斷對面車道之A 車有無煞車，因為看不到，但被告甲○○卻供稱，他在遠處就看到A 車煞車，這與甲○○所述其
    所駕駛之自用小客車係由北往南方向行駛，與日常生活經驗
    法則不符，證明甲○○係與死者胡志成同向行駛，但第2 次
    覆議時，覆議單位對於聲請人上開質疑，置之不理，而臺灣
    苗栗地方法院檢察署檢察官及臺灣高等法院臺中分院檢察署
    檢察官疏忽覆議鑑定單位之粗率，以鑑定意見為不起訴處分
    及處分之理由，顯有不適用刑事訴訟法第197 條之違法。
  (二)臺灣苗栗地方法院檢察署檢察官就第2 次臺灣省竹苗區車輛
    行車事故鑑定委員會及臺灣省車輛行車事故覆議鑑定委員會
    之鑑定意見均未告知聲請人，讓聲請人表示意見，且對聲請
    人質疑之點亦未向定單位函詢，有違背刑事訴訟法第165 條
    之違法。
  (三)又聲請人在98年4 月3 日提出之補充告訴理由書狀，已提出
    下列事證：(1)依上開(一)所述之B 車受損之情況，事故前B 車
    與A 車係同方向行駛，並非反方向行駛。(2)若B 車與A 車係
    反方向且在行駛中，兩車相撞時會互抵消車前身前進作用，
    兩車不是卡在一起，就是分開，且兩車車頭原則上應該係原
    告自方向行駛，然本件A 車停止後車頭朝原行駛之方向西北
    ，但B 車停止後之車頭方向亦係朝西北，可知B 車與A 車係
    同方向行駛，且被告甲○○說，我車被撞後迴轉180 度，只
    在2 車同方向且行駛中的力的作用，B 車左後被突然猛撞，
    才會依施力的作用造成迴轉180 度，然後停止在現場的位置
    。(3)依現場照片所示，A 車停止方向車頭朝西南，車尾朝東
    北，與現場圖所示不同，而A 車車前引擎左、右角保險桿及
    左側前、後門間中間凹陷，係正面撞凹，後輪沒受損，代表
    左側車身之凹陷係在後的卡車所撞，A 車車頭才會朝西南，
    又B 車受損位置在左側，A 車受損位置扣掉左側前、後門間
    係卡車所撞，只剩前面車頭受撞嚴重，故前面車頭是與B 車
    相撞部位，因此由B 車左側受損位置，係由後往前受撞施力
    方向，事故時B 車與A 車位置係B 車在A 車前面行駛，且被
    告甲○○說A 車有煞車，代表事故前B 車曾在A 車後方行駛
    ，故可推知B 車係由A 車右邊外車道超車並切入內線車道A
    車前方，因超車不當始遭A 車右前車頭撞上B 車左側。(4)被
    告丁○○於98年3 月24日說沒有看到B 車踩煞車，如B 車事
    故前與被告丁○○所駕駛之車牌號碼GS-921號營業大貨車（
    下稱C 車）之前，B 車看到A 車由對向車道跨越雙黃線過來
    ，理應踩煞車，但B 車沒有踩煞車，與日常生活經驗不符，
    可佐證B 車不是與C 車同方向行駛。(5)另依現場圖顯示C車
    右後輪煞車痕長度約20.4公尺，換算一般公路汽車煞車距離
    行車速度對照表，C 車事故前車速達65公里以上，已違道路
    交通法規規範之速限；且據汽車行駛距離及反應距離一覽表
    所示反應距離是13.52 公尺，依被告丁○○說「發現危險時
    ，對方距離約50公尺左右」，果真如此，C 車發現危險時有
    可以立即爭取煞車等迴避事故之時間，但實際情形是C 車撞
    上A 車，代表被告丁○○發現危險時沒有立即採取避免事故
    發生之措施，此由現場C 車之煞車痕得知，C 車兩次煞車，
    第1 次是觀望減速煞車，第2 次才踩停車之煞車已來不及，
    而在煞車中緊急轉車頭，但仍然撞上A 車，造成死者胡志成
    死亡之結果，被告丁○○對本件事故發生亦有過失；再由事
    故現場照片觀之，C 車煞車起點是在事故路段轉彎處，左側
    煞車痕距分向限制線僅0.3 公尺，足證事故前C 車行駛在雙
    黃線上。但不起訴處分書及處分書均隻字未提，反而以鑑定
    單位之鑑定意見為意見，違背刑事訴訟法第155 條、最高法
    院40年臺上字第71號判例、44年臺上字第21號判例、76年臺
    上字第4986號判例意旨之違法。
三、又刑事訴訟法第258條之1規定，告訴人得向法院聲請交付審
    判，此乃對於「檢察官不起訴或緩起訴裁量權」制衡之一種
    外部監督機制，法院此時僅就檢察官所為不起訴或緩起訴之
    處分是否正確加以審查，以防止檢察機關濫權。依此立法精
    神，同法第258條之3第3項規定：「法院就交付審判之聲請
    為裁定前，得為必要之調查」，其所謂「得為必要之調查」
    ，係指調查證據之範圍應以偵查中曾顯現者為限，不可就新
    提出之證據再為調查，亦不可蒐集偵查卷以外之證據，否則
    將與刑事訴訟法第260 條之再行起訴規定混淆不清。且法院
    裁定交付審判，即如同檢察官提起公訴使案件進入審判程序
    ，是法院裁定交付審判之前提，必須偵查卷內所存證據已符
    合刑事訴訟法第251 條第1 項規定「足認被告有犯罪嫌疑」
    檢察官應提起公訴之情形，亦即該案件已經跨越起訴門檻，
    否則，縱或法院對於檢察官所認定之基礎事實有不同判斷，
    但如該案件仍須另行蒐證偵查始能判斷應否交付審判者，因
    交付審判審查制度並無如同再議救濟制度得為發回原檢察官
    續行偵查之設計，法院仍應依同法第258 條之3 第2項 前段
    規定，以聲請無理由裁定駁回。
四、次按犯罪事實應依證據認定之，無證據不得認定犯罪事實，
    刑事訴訟法第154條第2項定有明文。而事實之認定，應憑證
    據，如未能發現相當證據，或證據不足以證明，自不能以推
    測或擬制之方法，以為裁判基礎。又認定不利於被告之事實
    ，須依積極證據，苟積極證據不足為不利於被告事實之認定
    時，即應為有利於被告之認定，更不必有何有利之證據。而
    認定犯罪事實所憑之證據，雖不以直接證據為限，間接證據
    亦包括在內；然而無論直接或間接證據，其為訴訟上之證明
    ，須於通常一般之人均不致有所懷疑，而得確信其為真實之
    程度者，始得據為有罪之認定，倘其證明尚未達到此一程度
    ，而有合理之懷疑存在，致無從為有罪之確信時，即應為無
    罪之判決。再者，告訴人之告訴，係以使被告受刑事訴追為
    目的，是其陳述是否與事實相符，仍應調查其他證據以資審
    認（最高法院30年度上字第816號、40年度臺上字第86號、
    52年度臺上字第1300號、76年度臺上字第4986號判例意旨參
    照）。
五、本件被告甲○○、丁○○2 人堅決否認有何過失致死犯行，
    被告甲○○辯稱：伊當時係以時速約40至60公里之速度沿內
    側車道行駛，死者車輛突然從對向越過雙黃線來撞到伊車輛
    ，伊車輛就整個打轉等語；被告丁○○辯稱：伊係開在被告
    甲○○之後方，行駛於內側車道，伊見死者車輛撞到被告甲○○之車輛，立即踩煞車，但死者車輛還是撞到伊車頭再彈
    回對向車道等語。經查：
  (一)按刑法上之過失犯，以行為人對於犯罪結果之發生按其情節
    應注意，並能注意，而不注意者，始克相當；若事出突然，
    依當時情形，不能注意時，縱有結果發生，仍不得令負過失
    責任（參照最高法院87年度臺非字第337 號判決意旨）。本
    件被告2 人應否負擔過失致人於死之刑責，仍應視渠等對於
    本件車禍事故之發生究竟有無應注意且能注意而不注意之過
    失情節而定。查本件死者胡志成即聲請人胡金泉、丙○○○
    之子於97年4 月25日晚間8 時35分許，駕駛車牌號碼0712-
    RV號自用小客車（即A 車），沿苗栗縣造橋鄉豐湖村台13甲
    線外側車道由南往北方向行駛，途經台13甲線10公里處彎道
    路段，因操控失當跨越分向限制線（雙黃實線）行駛，先後
    與行駛於對向內側車道之被告甲○○所駕駛之車牌號碼8592
    -MX 號自用小客車（即B 車）、被告丁○○所駕駛之車牌號
    碼GS-921號營業用大貨車（即C 車）發生撞擊，死者胡志成
    因頭胸腹部外傷併胸腹部內損傷出血、外傷性出血性休克而
    不治死亡等情，業據被告甲○○、丁○○2 人供承無訛，且
    有道路交通事故現場圖、道路交通事故調查報告表(一)(二)、肇
    事現場及車損照片、臺灣苗栗地方法院檢察署檢察官相驗屍
    體證明書、驗斷書、相驗照片附卷可證，堪以認定。
  (二)聲請人雖陳稱：被告甲○○應係與死者胡志成同向行駛，並
    非行駛於對向車道云云。惟被告丁○○於97年4 月25日晚間
    11時35分（距本件事故發生約隔3 小時）警詢時即供稱：事
    故發生時，伊駕駛C 車沿台13甲線北往南直行行駛內側車道
    ，有一部沿台13縣南往北方向行駛之自用小客車（即A 車）
    速度很快且跨越雙黃線超車，因該道路稍微彎曲，該車速度
    很快，因此失控先撞到伊前方同行駛方向之B 車左側車身後
    ，再與伊發生對撞，該車失控再撞到往北車道路邊護欄等語
    ，而被告丁○○與被告甲○○並不相識，自無就被告甲○○
    之行車方向為不實陳述之理。況且，依照A 車之受損情況，
    右邊車頭僅有稍微毀損，右邊車頭之大燈大體完整，並未掉
    落，顯見A 車右邊受撞擊力到較小，倘如聲請人所述B 車與
    A 車同向行駛，自後超越A 車時超車不當，致左側車身與A
    車車頭相撞，則A 車之右前車頭乃首當其衝，豈會係僅有稍
    微受損，而左前方車頭卻嚴重毀損？再參以道路交通事故現
    場圖所示，A 車左右輪之煞車痕均係在C 車車頭左前方，依
    常理而言，自係A 車車頭與C 左前車車頭相撞。聲請人所述
    ：A 車車頭與B 車左側車身撞擊，A 車左側車身則與C 車車
    頭撞擊乙節，顯與事證不符。從而，聲請人主張：被告甲○○所駕駛之B 車係與A 車同方向行駛，因超車不當而撞及行
    駛在前之A 車乙情，容有誤會，自難以採信。
  (三)再查，依道路交通事故現場圖顯示，被告丁○○所駕駛之C
    車右輪煞車痕為14.8公尺、左輪煞車痕12.4公尺，採其平均
    值換算煞車痕為13.6公尺，依美國北佛羅里達州大學警察科
    技管理學院於事故重建分析所採用之計算公式推算，若考量
    該營業大貨車為空車而排除該營業大貨車之重量轉移效應，
    劉車之速率介於49.17 公里/ 小時至50.8 9公里/ 小時間，
    倘若加計其重量轉移，則劉車之行駛速率僅42.58 公里/ 小
    時，均未逾越本案『道路交通事故調查報告表(一)』所載速限
    『60』公里/ 小時，此有臺灣省竹苗區車輛行車事故鑑定委
    員會98年5 月8 日竹苗鑑980221字第0985301380號函附卷可
    稽，是被告丁○○並無駕車逾越速限之違規情形。至於聲請
    人以被告丁○○所駕駛之C 車右後輪煞車痕長度約20.4公尺
    而認被告丁○○案發當時之車速達65公里/ 小時云云，惟依
    道路交通事故現場圖所載，被告丁○○所駕駛之C 車右後輪
    煞車痕長度約係14.8公尺，並非聲請人所述之20.4公尺，聲
    請人以不正確之煞車痕長度作為認定被告丁○○車速之依據
    ，自非可採。
  (四)聲請人另指稱：被告丁○○既供稱發現危險時，對方距離約
    50公尺，則其發現危險時有可以煞車等迴避事故發生之時間
    ，惟丁○○所駕駛之C 車仍撞及A 車，顯見被告丁○○發現
    危險時未立即採取避免事故發生之措施云云。惟按汽車行駛
    時，駕駛人應注意車前狀況，並隨時採取必要之安全措施，
    道路交通安全規則第94條第3 項定有明文，此固屬駕駛動力
    交通工具者所應共同遵循之基本注意義務。惟其前提，亦須
    限於有注意之可能性，倘事出突然，行為人對於車前狀況不
    可預見，且無充足時間可採取適當之措施者，法律自不能強
    人所難，任意課予行為人防範或避免結果發生之義務。次按
    雙黃實線設於路段中，用以分隔對向車道，並雙向禁止超車
    ；又汽車在劃有分向限制線之路段，不得駛入來車之車道內
    ，道路交通安全規則第97條第1 項第2 款分別定有明文。查
    本件肇事路段為劃有分向限制線（雙黃實線）之雙向4 車道
    ，此觀諸道路交通事故現場圖、道路交通事故調查報告表(一)
    、現場照片甚明，依前開規定即禁止雙向超車或駛入來車之
    車道內，被告甲○○、丁○○駕駛自用小客車均行駛於規定
    車道內，被告2 人本得信賴其他用路人亦會遵守交通規則，
    死者胡志成應會在其車道內行駛，無法預見死者所駕駛之車
    輛會突然跨越分向限制線自對向車道駛入，縱令被告2 人有
    發現死者在其車道上超速行駛，惟仍不得以此逕認被告2 人
    對於死者違規跨越分向限制線超車之事實事先已有預見，而
    課予注意之義務。再者，觀諸道路通事故現場圖，死者胡志
    成自小客車所留之煞車痕係由北上之外側車道往左偏入南下
    之內側車道，煞車痕跡連續未中斷，可證A 車侵入來車道時
    ，係先與B 車發生碰撞後，並未停車數秒後再被C 車撞及，
    而係繼續往前行再與已踩煞車將停瞬間之C 車左前車頭發生
    碰撞肇事，而C 車之煞車痕均在南下車道之內側車道上，足
    見被告丁○○於車禍發生前，已採煞避措施，盡注意車前狀
    況之義務。至於聲請人前揭所指：依汽車行駛距離及反應距
    離一覽表，被告丁○○於發現危險時有足夠可以煞車等迴避
    事故發生之時間，惟被告丁○○並未立即採取避免事故發生
    之措施云云。然死者胡志成之行車與被告甲○○、丁○○之
    行車方向係屬對向行駛，其相對速度係呈現相加之狀態（即
    相對之2 車間之距離，會因彼此均往前進而加速縮短），參
    以死者所駕駛之A 車所留之右輪煞車痕長達34.6公尺，依聲
    請人自己所提之一般公路汽車煞車距離、行車速度對照表所
    示，死者當時之時速至少達75公里/ 小時，據此，自死者駕
    車跨越雙黃線駛入對向車道，與被告甲○○之B 車發生碰撞
    ，未停頓即駛至被告丁○○所駕駛之C 車車頭，繼而與C 車
    車頭發生撞擊，應係在短短數秒內發生，被告2 人均係一般
    通常之人，依其2 人之注意及反應能力，顯無法預見，亦沒
    有相當反應時間足以採取聲請人所述之安全措施，以避免本
    件車禍發生之可能性。
  (五)再者，本件經送臺灣省竹苗區車輛行車事故鑑定委員會及臺
    灣省車輛行車事故覆議鑑定委員會鑑定肇事責任，均認死者
    胡志成駕駛自用小客車行經劃有分向限制路段之彎道操控失
    當駛入來車道與對向車發生撞擊為肇事原因；被告甲○○駕
    駛自用小客車、丁○○駕駛營業用大貨車，均措手不及無肇
    事因素，有臺灣省竹苗區車輛行車事故鑑定委員會97年6 月
    16日竹苗鑑970317字第0975301894號函暨鑑定意見書、臺灣
    省車輛行車事故覆議鑑定委員會97年8 月12日覆議字第0976
    203067號函在卷可參。復因聲請人提出質疑，經臺灣苗栗地
    方法院檢察署檢察官再次將本件送請臺灣省竹苗區車輛行車
    事故鑑定委員會鑑定及臺灣省車輛行車事故覆議鑑定委員會
    覆議結果，均仍認死者胡志成駕駛自用小客車行經劃有分向
    限制路段之彎道操控失當駛入來車道與對向車發生撞擊為肇
    事原因；被告甲○○駕駛自用小客車、丁○○駕駛營業用大
    貨車，均措手不及無肇事因素，此亦有臺灣省竹苗區車輛行
    車事故鑑定委員會98年4 月9 日竹苗鑑980211字第09853010
    74號函及鑑定意見書、98年5 月8 日竹苗鑑980221字第0985
    301380號函、臺灣省車輛行車事故覆議鑑定委員會98年6 月
    8 日覆議字第0986202027號函附卷足佐，益徵本件車禍發生
    前，被告甲○○駕駛自用小客車、丁○○駕駛營業大貨車於
    其車道內正常行駛，其2 人本得信賴其他用路人亦會遵守交
    通規則，詎死者突然跨越分向限制線駛入對向車道，因事出
    突然，致渠等閃避不及，而與死者先後發生擦撞，非被告2
    人所能預見並予預防，被告2 人對本件車禍之發生並無任何
    過失可言。
  (六)至於聲請人指摘臺灣苗栗地方法院檢察署檢察官就第2 次臺
    灣省竹苗區車輛行車事故鑑定委員會及臺灣省車輛行車事故
    覆議鑑定委員會之鑑定意見均未告知聲請人，讓聲請人表示
    意見乙節，與被告2 人是否具有過失並不相關，無礙於本件
    之認定。
六、綜上所述，難認被告2 人有告訴意旨所指述之未注意車前狀
    況、被告丁○○有超速行駛及未採取避免事故發生之措施等
    過失情事，而本件臺灣苗栗地方法院檢察署檢察官所為之不
    起訴處分，及臺灣高等法院臺中分院檢察署檢察長之駁回再
    議處分書，已就聲請人於偵查中提出之告訴理由詳予斟酌，
    並詳加論述所憑證據及其理由，並無任何違背經驗法則、論
    理法則或其他證據法則之情形，亦無調查未盡之處。是本院
    認臺灣高等法院臺中分院檢察署檢察長處分書以被告罪嫌尚
    有不足，自難令其負過失致死罪責，而駁回告訴人乙○○、
    丙○○○對臺灣苗栗地方法院檢察署檢察官不起訴處分之再
    議聲請，於法洵無不合。聲請人僅憑己見，就不起訴處分書
    理由已說明之事項，泛指其為違法或不當，置不起訴處分書
    之明白論斷於不顧，或仍持不起訴處分書及駁回再議處分書
    已說明理由而捨棄不採之陳詞指摘，而聲請交付審判，為無
    理由，應予駁回。
據上論斷，應依刑事訴訟法第258 條之3 第2 項前段，裁定如主
文。
中    華    民    國    98    年    11    月    20    日
                  刑事第三庭  審判長法  官  柳章峰
                                    法  官  顏苾涵
                                    法  官  林佩儒
上正本證明與原本無異。
本裁定不得抗告。
                                    書記官  陳玲君
中    華    民    國    98    年    11    月    24    日

司法院資訊處製作；財團法人民間司法改革基金會備份。
